臺灣高等法院臺中分院民事判決　　　九十年度上易字第五五號
　　上　訴　人　　長發營造有限公司
　　法定代理人　　乙○○
　　訴訟代理人　　甲○○
　　被　上訴人　　尚義營造有限公司
　　法定代理人　　丁○○
　　訴訟代理人　　魯寶文律師
　　複　代理人　　丙○○
　　訴訟代理人　　戊○○
右當事人間債務不履行損害賠償事件，上訴人對於中華民國八十九年十月三十一日臺
灣苗栗地方法院第一審判決（八十九年度訴字第一七八號），提起上訴，並經被上訴
人為訴之變更，本院判決如左：
　　　主　　　文
上訴人應將對行政院農業委員會漁業署八十四年度烏石漁港興建第五期之工程保固保
證金債權讓與被上訴人。
第二審訴訟費用由上訴人負擔。
　　　事實及理由
壹、程序方面：
　　被上訴人於原審起訴主張：上訴人於民國（下同）八十四年二月間，向改制前之
　　台灣省漁業局（即現制之行政院農業委員會漁業署，下稱漁業署）標得烏石漁港
　　興建第五期工程，於得標後再與伊訂定承攬契約書，將該工程次承攬予伊承建，
　　依前開承攬契約書約定內容所載，伊承攬單價按上訴人與漁業署約定施工金額總
　　價百分之九十七計算，工程保固期限為完工驗收後三年，並須繳交以完工金額百
　　分之一計算之保固保證金予漁業署，上開保證金由伊於完工驗收時繳納，或由漁
　　業局自伊應領之工程款中直接扣繳，於保固期滿後由伊領回，而上訴人須將對漁
　　業署之前開保證金債權讓與伊，並於保固期滿時提供必備之文件及印鑑，俾便伊
　　向漁業署辦理領款手續。伊因本件次承攬契約而對漁業署完工之承包金額為一億
　　八千九百十九萬二千五百九十五元，上開保固保證金以該金額百分之一計算即應
　　為一百八十九萬一千九百二十六元，保固期限到期日為八十九年四月二十日，惟
　　上訴人屆期屢經伊催促，仍拒不交付必要之文件及印鑑供伊向漁業署辦理領款，
　　應屬給付之遲延，為此先位聲明訴請上訴人賠償與前開保證金同額之損害，及自
　　保固期滿之翌日起至清償日止之法定遲延利息。並以：如認其本於債務不履行之
　　法律關係請求上訴人賠償與前開保證金同額之損害為無理由，伊另依前開承攬契
　　約條款之約定，為備位之聲明，請求上訴人提供其公司及法定代理人於經濟部登
　　記之印鑑章各一枚、及繳納前開保固保證金之收據等文件，協同伊前往漁業署辦
　　理領取系爭保證金之手續，且上訴人應給付伊因其遲延交付上開印鑑、文件致生
　　之損害，即自保固期滿之翌日起至清償日止，依上開保證金額為計算基準之法定
　　遲延利息。經原審法院依被上訴人之備位聲明為其勝訴之判決，並就判命上訴人
    應自保固期滿之翌日起給付被上訴人按上開保證金額為計算基準之法定遲延利息
    部分，依兩造之陳明，酌定相當之擔保金額，分別為假執行及免為假執行之宣告
    。嗣經上訴人提起上訴後，被上訴人以兩造所簽訂之承攬契約除於第十三條第三
    款訂有：「甲方（指上訴人）須提供必備之文件及印鑑，由乙方（指被上訴人）
    辦理領取系爭保固保證金手續」外，於同契約第十三條第二款亦有：『甲方（指
    上訴人）須將其對業主（即漁業局，現已改制為行政院農業委員會漁業署）之保
    固保證金債權讓與乙方（指被上訴人）』之約定。此項『債權讓與』手續，雖被
    上訴人於第一審訴之聲明內漏未聲明，惟依民事訴訟法第二百五十五條第一項第
    二、三、七款規定意旨，被上訴人均得於嗣後為訴之變更及追加，且不甚礙被告
    （即上訴人）之防禦及訴訟終結為由，被上訴人爰將第一審備位訴之聲明第一項
　　變更為：『請求判令上訴人應將對行政院農業委員會漁業署八十四年度烏石漁港
    興建第五期工程保固保證金債權讓與被上訴人』，並撤回請求上訴人按上開保證
    金額為計算基準給付法定遲延利息部分之訴。經查：被上訴人於本院所為上述訴
    之變更，其請求之基礎事實與其於原審起訴之事實同一，且前開請求均屬兩造所
    訂承攬契約之履行問題，無須另行蒐集新訴訟資料，得認為不妨礙被告即本件上
    訴人之防禦及訴訟之終結，依民事訴訟法第四百四十六條第一項、第二百五十五
    條第一項第三款、第七款之規定，自應予以准許。又其訴既經變更，原訴視為撤
    回而不存在，是本院僅就變更後之新訴而為審判，先此敘明。
貳、實體方面：
一、被上訴人主張：上訴人於八十四年二月間，向漁業署標得烏石漁港興建第五期工
　　程，於得標後再與伊訂定承攬契約書，將該工程次承攬予伊承建，依前開承攬契
　　約書約定內容所載，伊承攬單價按上訴人與漁業署約定施工金額總價百分之九十
　　七計算，工程保固期限為完工驗收後三年，並須繳交以完工金額百分之一計算之
　　保固保證金予漁業署，上開保證金由伊於完工驗收時繳納，或由漁業局自伊應領
　　之工程款中直接扣繳，於保固期滿後由伊領回，而上訴人須將對漁業署之前開保
　　證金債權讓與伊，並於保固期滿時提供必備之文件及印鑑，俾便伊向漁業署辦理
　　領款手續。伊因次承攬契約而對漁業署完工之承包金額為一億八千九百十九萬二
　　千五百九十五元，上開保固保證金以該金額百分之一計算即應為一百八十九萬一
　　千九百二十六元，保固期限到期日為八十九年四月二十日，惟上訴人屆期屢經伊
　　催促，仍拒不交付必要之文件及印鑑供伊向漁業署辦理領款，伊自得要求上訴人
    依約履行等情，爰依兩造所訂承攬契約書第十三條第二款之約定提起訴訟，求為
    命上訴人應將其對行政院農業委員會漁業署之保固保證金債權讓與伊之判決。
二、上訴人則以：依被上訴人所提承攬契約書之約定內容，應屬全部轉包而非次承攬
　　，然伊並未將所承作之漁業局工程轉包予他人。次依伊向台北市國稅局查詢所得
　　資料，伊就系爭工程訂定次承攬契約之廠商達十餘家，被上訴人僅為其中之一，
　　然自國稅局所查得之合約資料與被上訴人所提出者有所不同；另被上訴人所提之
　　契約簽約日為八十四年二月二十日，尚在伊與漁業局簽約日之前，與事理不符，
　　足見被上訴人所提承攬契約書非屬真正。再依被上訴人所主張，其乃伊向漁業署
    標得之總價金額一億八千三百五十一萬六千八百十七元百分之九七計算次承攬，
    並應交付伊同額之發票，惟實際上其僅交伊九千四百九十一萬六千二百三十八元
    之發票，其他發票則為其他協力廠商所簽發交付予伊，足見被上訴人所主張之承
    攬契約係伊前任之法定代理人林大樹與其為通謀虛偽意思表示所立，用以謀取本
    件保固保證金債權，依法為無效等語，資為抗辯，並聲明不同意對造為訴之變更
    或追加。
三、查被上訴人主張上訴人於八十四年二月間，向漁業署標得烏石漁港興建第五期工
　　程，於得標後再於同年月二十日與其訂定承攬契約書，將該工程次承攬予伊承建
　　，兩造約定伊承攬單價按上訴人與漁業署約定施工金額總價百分之九十七計算，
　　工程保固期限為完工驗收後三年，至八十九年四月二十日止，並須繳交以完工金
　　額百分之一計算之保固保證金計一百八十九萬一千九百二十六元予漁業署，上開
　　保證金由伊於完工驗收時繳納，或由漁業局自伊應領之工程款中直接扣繳，於保
　　固期滿後由伊領回，而上訴人須將對漁業署之前開保證金債權讓與伊，並於保固
　　期滿時提供必備之文件及印鑑，俾便伊向漁業署辦理領款手續等事實，業據被上
　　訴人提出上訴人邀同被上訴人為連帶保證人與漁業署間所簽訂之工程合約影本一
　　份、兩造間所簽立之承攬契約書及工程保固切結書影本各一份為證，上訴人雖以
    上開各情置辯，惟查：
　(一)上訴人公司確於八十四年二月二十日由當時之法定代理人林大樹與被上訴人簽訂
　　承攬契約書，將上訴人公司向漁業署所承攬之烏石漁洪興建第五期工程、材料及
　　員工全部交由被上訴人承包，該工程於八十六年一月二十五日經漁業署結算驗收
　　後，林大樹始於八十六年三月十六日去職，改由朱曾玉鳳續任上訴人公司之負責
　　人等事實，有被上訴人提出之承攬契約書、工程結算驗收證明書，上訴人公司函
　　影本各乙件在卷可稽（見一審卷第一七－一八頁，本院卷第一宗第二一一－二一
　　二頁），且經證人林大樹於本院準備程序中到庭證實：上訴人公司向漁業署承攬
　　之上開工程確交由被上訴人承包，保證金債權並應讓與被上訴人無訛，並結稱：
　　「我向尚義（即被上訴人）拿三個百分比，其他都是尚義去找的。領款都是尚義
　　用長發名義去處理，用我們（長發）名義向上請領，他們（即被上訴人）再與協
　　力廠商算。實際上尚義向長發借牌的」等語（見本院卷第一宗第二○五頁），參
　　以：烏石漁港興建第四、六期工程均由被上訴人向漁業署所承包施作，即第五期
　　工程實際上亦由被上訴人處理等情，有被上訴人所提出之承包工程、參與驗收及
　　處理災情會議等相關資料乙份在卷可考（見本院卷第一宗第二○九－二二四頁）
　　，堪認證人林大樹之證詞為可採。即上訴人亦坦承上開八十四年二月二十日所立
　　承攬契約書上，上訴人公司及負責人之印鑑均為真正無訛（見本院卷第一宗第一
　　○四頁），而證人林大樹早於八十四年三月十六日離職，已如前述，是其目不可
　　能於離職後，為圖謀上訴人公司之保固保證金債權，而有取得公司印鑑偽造上開
　　承攬契約之機會。況上訴人之訴訟代理人於九十年十月十七日，被上訴人提出上
　　開工程相關資料（即本院卷第一宗第二○九－二二四頁之資料）後，坦承：「（
　　何時取得公司經營權？）八十三年（與林大樹）各二分之一股東，八十六年三月
　　十六日漁業署工程完工後由我們接手」、「這是他們（即被上訴人）與林大樹（
　　之間）的帳，但林大樹與我們說的不一樣」等情（見本院卷第一宗第二○六頁）
　　，足見係上訴人公司之經營階層因受讓林大樹之股權後，對於林大樹擔任負責人
　　期間之工程債務有所爭執，始以上開契約係出於通謀虛偽意思表示為由，加以否
　　認。但上開契約既早於林大樹離職之前之八十四年二月二十日即簽訂，自屬有權
　　代理，上訴人公司除因管理階層間股權轉讓，接管後率不予承認外，並不能舉證
　　證明其間有何通謀虛偽意思表示之情事存在，逕以此為辯，殊難採信。至林大樹
　　於轉讓股權時，未據實告知上開保固保證金債權實屬被上訴人應有之權利，致自
　　接手者取得較多之轉讓利益，其效力如何，是否涉及詐欺，要屬其間內部之債務
　　糾葛，自無從遽認本件契約係因通謀虛偽意思表示而簽訂而無效。
  (二)上訴人所提出其自國稅局調取之兩造間於八十四年十月一日所簽訂之承攬合約書
    （見一審卷第九十六頁），固與本件於八十四年二月二十日所簽訂之承攬契約書
    ，無論於簽訂日期、承攬之範圍均有所不同，前者承攬之範圍包括烏石漁港興建
    第五期工程之混凝土澆置、模版組立、方塊鑄造及吊放等部分，而後者之工程範
    圍則為上訴人向漁業署所承包工程之全部，且被上訴人亦自承其未開足額之發票
    交予上訴人使用，固均為不爭之事實。惟被上訴人實際上為向上訴人借牌，已如
　　前述，而上訴人借牌予人，以賺取傭金，有違法令，並將有害其承攬工程之資格
　　，自不敢據實申報，故分別由被上訴人及實際上為被上訴人委託之協力廠商，簽
　　發發票交予上訴人，工程領款亦逕以上訴人名義為之，再由被上訴人與其他協力
　　廠商會算，此已據證人林大樹結證甚詳在卷，是被上訴人辯稱上開八十四年十月
　　一日之契約，乃向國稅局報稅之用乙節，堪以採信，故上訴人以該契約之上開情
　　形，否認兩造間實際上存在之本件承攬契約，尚無從採信。
  (三)系爭工程形式上係上訴人於八十四年二月十六日得標之事實，業據被上訴人提出
    開標紀錄影本一紙為證，是被上訴人所提合約書之簽約日雖為上訴人與漁業署簽
    約前之同年月二十日，然兩造間之簽約日期既已在上訴人標得系爭工程之後，顯
    見上訴人係於得標後隨即將系爭工程次承攬予被上訴人，再邀同被上訴人為連帶
    保證人而與漁業署正式簽訂工程合約，此適與證人林大樹所證實際上為借牌承攬
    之情相符，上開情形並無任何與常情不符之處。自難據此認定系爭契約係出自偽
    造或不實。
  (四)綜上所述，被上訴人所提承攬合約書，應屬真正，上訴人前開所辯尚難採信。
四、查兩造所訂之系爭承攬契約第十三條第一、二款約定，本件工程之保固金為完工
    金額之百分之一，應由被上訴人於完工驗收完成時繳納，於保固期滿後歸被上訴
    人領回，但工程係以上訴人之名義，向漁業署承包並簽約，保固金於形式上即以
    上訴人之名義繳納，故上訴人應將其對漁業署之上開保固保證金債權讓與被上訴
    人，俾使被上訴人日後領回該款，此有上開承攬契約就此記載甚明，在卷可據。
    而本件之工程保固金一百八十九萬一千九百二十六元，實際上係由被上訴人繳納
    ，此有被上訴人提出之第一銀行定期存款單影本乙件為證（見本院卷第一宗第二
　　○九頁）。核與漁業署九十年五月二十二日（九○）漁四字第九○一二一二八七
　　五號函敘述之情形，大致相符（見本院卷第一宗第一四八頁），而上開保固保證
　　金債權，依約應讓與被上訴人乙節，亦據證人即上訴人公司於本件契約簽訂之負
　　責人林大樹證述明確，已如前述，是被上訴人本於上開契約之法律關係，請求上
　　訴人應將上開保固保證金債權讓與予之，即屬依法有據，應予准許，爰判如主文
　　第一項之所示。
五、本件事證已臻明確，兩造其餘攻擊防禦方法及所提之證據，核與判決之結果不生
    影響，爰不一一論述，附此敘明。
、據上論結，被上訴人變更之訴為有理由，依民事訴訟法第七十八條，判決如主文
　　。
中　　　華　　　民　　　國　　九十一　　年　　　四　　　月　　　二　　　日
~B1民事第五庭審判長法　官　陳滿賢
~B2　　　　　　　　法　官　邱森樟
~B3　　　　　　　　法　官　朱　樑
右為正本係照原本作成。
如對本判決上訴，須於收受判決送達後二十日內向本院提出上訴書狀，其未表明上訴
理由者，應於提出上訴後二十日內向本院提出上訴理由書（須按他造人數附具繕本）
，並繳納送達用雙掛號郵票拾份（每份參拾肆元）。
上訴時應提出委任律師或具有律師資格之人之委任狀；委任有律師資格者，另應附具
律師及格證書及釋明委任人與受任人有民事訴訟法第四百六十六條之一第一項但書或
第二項（詳附註）所定關係之釋明文書影本。
~B　　　　　　　　書記官　陳秀真
中　　　華　　　民　　　國　　九十一　　年　　　四　　　月　　　八　　　日
附註：
民事訴訟法第四百六十六條之一（第一項、第二項）
對於第二審判決上訴，上訴人應委任律師為訴訟代理人。但上訴人或其法定代理人具
有律師資格者，不在此限。
上訴人之配偶、三親等內之血親、二親等內之姻親，或上訴人為法人、中央或地方機
關時，其所屬專任人員具有律師資格並經法院認為適當者，亦得為第三審訴訟代理人
。
　　　　　　　　　　　　　　　　　　　　　　　　　　　　　　　　　　　　Ｙ
